【裁判字號】    98,訴,1213
【裁判日期】    980917
【裁判案由】    俸給
【裁判全文】
臺北高等行政法院判決
                                      98年度訴字第1213號
                              .
原      告  甲○○
被      告  銓敘部
代  表  人  乙○○部長）住同.
訴訟代理人  丙○○
            丁○○
            戊○○
上列當事人間俸給事件，原告不服公務人員保障暨培訓委員會中
華民國98年4 月21日98公審決字第0081號復審決定，提起行政訴
訟，本院判決如下：
    主  文
原告之訴駁回。
訴訟費用由原告負擔。
    事實及理由
一、事實概要：原告現任國立臺灣科技大學（下稱臺科大）委任
    第一職等至第三職等一般行政職系書記，前經被告以民國95
    年6 月1 日部銓三字第0952657185號函銓敘審定合格實授，
    核敘委任第二職等本俸二級240 俸點，97年1 月1 日考績升
    等晉敘委任第三職等本俸一級280 俸點在案。臺科大嗣以97
    年7 月23日臺科大人字第0970110551號公務人員任用或俸給
    案申請更正或變更送核書，申請採計原告84年7 月至86年6
    月曾任義務役軍職少尉、86年9 月至88年2 月曾任臺灣彰化
    少年輔育院（下稱彰化輔育院）訓導員等年資提敘俸級。經
    被告以97年8 月5 日部銓三字第0972966002號（下稱原處分
    ）函復同意採其84年10月至85年9 月計1 年少尉年資提敘一
    級，核敘委任第三職等本俸二級290 俸點，並溯自97年1 月
    1 日生效。原告不服上開曾任彰化輔育院訓導員年資無法提
    敘俸級，提起復審經決定駁回，遂提起本件行政訴訟。
二、本件原告主張：
（一）公務人員俸給法第17條（有關提敘俸級）之規定
   1、司法院大法官釋字第173 號解釋：「制定法律時，於條文
      內規定多數事項者，因事項繁多，無法一一列舉，乃列舉
      一事項或數事項為例，而於列舉事項之末，綴以概括全部
      事項之文句，前者謂之例示規定，後者謂之概括規定。」
   2、公務人員俸給法第17條有關得提敘年資之規定，即包含例
      示規定與摡括規定二者，其第1 項、第2 項屬例示規定，
      第3 項則為摡括規定。究本項之立法理由，係因政府組織
      龐大，公務人員類型繁多，無法一一羅列，故以摡括規定
      補充之。
   3、法律中之概括規定，屬不確定之法律概念，行政機關對於
      不確定法律概念之解釋，須適用存在於社會上可以探知認
      識之客觀倫理秩序、價值、規範及公平正義之原則，當然
      也必須符合法律的各項原理原則。
（二）關於原告所擔任之「聘任」訓導員，係依少年輔育院條例
      第13條第1 項規定，訓導員乃組織法中正式編制人員。且
      依「法務部所屬少年輔育院聘任導師訓導員技師作業要點
      」第3 條、第4 條及第6 條第2 款規定，訓導員之敘薪、
      考績、退休、撫卹等各項人事行政措施，均比照公立學校
      教職員。
（三）而關於「聘用人員」，依司法院大法官釋字第605 號解釋
      意旨，聘用人員乃編制外之臨時人員，不適用公務人員俸
      給法、退休法、撫卹法，且其以考核方式觀察工作績效，
      作為續聘或解聘之依據，並無與公務人員考績法完全相同
      之考核規定，然曾任聘用人員之公務年資，卻可依84年及
      87年施行細則第15條規定，提敘俸級至年功俸最高級。
（四）原處分及復審決定書就公務人員俸給法第17條第3 項概括
      規定之解釋適用有違法理：
   1、原告曾任職之彰化輔育院非公立學校、非公立職業訓練機
      構、亦非公立社會教育機構，故原告曾任之訓導員年資，
      非公務人員俸給法第17條第1 項各款所列舉之年資，確無
      疑義。然原告所任之「聘任」人員與「聘用」人員本質不
      同，不適用相同法規之規範乃理所當然，故復審決定以原
      告所依「聘任」之法規，非比照「聘用」人員所適用之法
      規，做為不予採計年資提敘俸級之理由，顯不可採。
   2、本件復審決定稱「所謂未列舉之年資並無當然孰輕孰重之
      關係，自不得依法律解釋舉輕明重原則，比附援引辦理提
      敘俸級」之說，洵屬對公務人員俸給法第17條第3 項概括
      規定之有意忽略，且無視舉輕明重之法理，殊不可採。
（五）法律「舉輕明重」之原則
   1、公立學校教職員之年資，可依公務人員俸給法第17條第1
      項第4 款提敘俸級。由此可知公立學校教職員之年資，在
      各項考量之下均具備有提敘之資格。「聘用人員」乃「編
      制外」之「臨時人員」，不適用公務人員俸給法、退休法
      、撫卹法，惟曾任聘用人員之公務年資，仍可依公務人員
      俸給法第17條第3 項概括規定提敘俸級。原告前擔任之聘
      任訓導員乃依組織法所定編制內之人員，其敘薪、考績、
      退休、撫卹等各項人事行政措施，均依法規比照公立學校
      教職員，由此可以推知，其服務年資之性質，應可比照公
      立學校教職員，並較「聘用人員」更具備提敘之資格。
   2、公立學校教職員之人數，全國計有數萬之眾，故公務人員
      俸給法第17條以例示規定之方式，明文列舉其年資得依法
      提敘。聘（僱）用人員人數亦逾萬人之多，故考試院亦於
      公務人員俸給法施行細則中明列其年資得以提敘。原告前
      所任之彰化輔育院聘任訓導員，全國總人數僅數十人，在
      公務人員俸給法中未有例示規定，自應適用概括規定。
   3、綜上所述，依舉輕明重之原則，聘任訓導員之年資亦應得
      依公務人員俸給法第17條第3 項規定提敘俸級。行政機關
      為行政行為，均應恪守行政法之各項原則。被告銓敘審定
      公務人員年資之提敘與否，亦應不自外於行政法之各項原
      則。
（六）原告並聲明：
   1、復審決定及原處分均撤銷。
   2、被告對於原告曾於86年9 月18日至88年2 月8 日任職法務
      部所屬臺灣彰化少年輔育院之年資，應作成准予提敘俸級
      之行政處分。
   3、訴訟費用由被告負擔。
三、被告則以：
（一）按公務人員俸給法第17條、同法施行細則第16條規定，及
      公務人員曾任公務年資採計提敘俸級認定辦法第1 條、第
      8條規定，對於公務人員俸級之提敘已有明定。
（二）有關原告以曾任彰化輔育院訓導員之年資，認符合公務人
      員俸給法第17第1條第1項第4 款規定，申請採計上開年資
      提敘俸級一節：
   1、依原告所附彰化輔育院97年5 月23日彰輔人字第09702000
      63號服務證明書載以，原告於86年9月18日至88年2月8 日
      擔任該院聘任訓導員，進用法令依據係依少年輔育院聘任
      導師訓導員實施要點（下稱聘任實施要點）；另依彰化輔
      育院86年9月18日（86）彰少輔聘字第273號及87年9 月18
      日（87）彰少輔聘字第001 號等聘書載以，其薪俸比照公
      立各級學校教員敘薪辦法規定支給（報請法務部核定）。
      惟查公務人員俸給法第17條第1項第4款所稱之公立學校教
      育人員年資，係指占編制內公立學校教育人員職缺所任之
      年資而言；又所稱教育人員，係依教育人員任用條例相關
      規定辦理。茲以原告曾任上開訓導員職務，係依少年輔育
      院條例及聘任實施要點等規定進用，並非依教育人員任用
      條例規定進用之人員，且依教育人員任用條例第2 條及同
      條例施行細則第2 條規定，少年輔育院非屬前開規定之各
      級學校，自非屬公立學校。另參照少年輔育院條例第2 條
      規定，少年輔育院係依法執行感化教育處分，顯非依職業
      訓練法第5條及第6條成立之公立職業訓練機構，亦非依社
      會教育法第4條及第5條成立之公立社會教育機構。
   2、是以，原告曾任彰化輔育院訓導員年資，並未符合公務人
      員俸給法第17條第1項第4款、第5款及第2項規定；原處分
      僅採原原告84年10月至85年9月計1年少尉年資提敘一級，
      核敘委任第三職等本俸二級290俸點，並溯自97年1月1 日
      生效，而未採其於86年9月至88年2月曾任彰化輔育院訓導
      員之年資，於法並無違誤。
（三）有關原告主張曾任彰化輔育院訓導員之敘薪、考績、退休
      及撫卹等，係比照公立各級學校教員敘薪辨法規定支給，
      與聘用人員聘用條例有關聘用人員不適用公務人員俸給法
      、退休法及撫卹法之規定比較，依舉輕明重之法律原則，
      應辦理提敘俸級一節：
   1、按公務人員俸給法第17條規定之立法說明略以，司法院釋
      字501 號解釋意旨，認為不同制度人員間原係適用不同之
      任用、敘薪，考績（成）、考核等規定，於相互轉任時，
      無從依原敘俸（薪）級逕予換敘，基於人事制度之衡平性
      ，故有俸級提敘之設計，且採列舉規定。茲以原告曾任彰
      化輔育院訓導員與聘用人員係分屬不同制度之人員，其各
      有不同之適用法規，二者權益，尚無法相互援引；且曾任
      年資得否採計提敘俸級，係依公務人員俸給法規定辦理，
      依該法第17條規定，少年輔育院訓導員年資非該條所列舉
      得以採計提敘之年資。
   2、又原告曾任彰化輔育院訓導員年資，係依少年輔育院聘任
      導師訓導員實施要點聘任，該實施要點非比照聘用人員聘
      用條例或行政院暨所屬機關約僱人員僱用辦法，由彰化輔
      育院自行訂定並報經上級機關核准之單行規章；爰原告系
      爭之年資自非公務人員俸給法第17條第3 項及同法施行細
      則第16條所規範者。另公務人員俸給法第17條未列舉之年
      資，並無當然孰輕孰重之關係，且無從依法律解釋之「舉
      輕明重」原則，比附援引辦理提敘俸級。又原告所稱公務
      人員俸給法第17條就年資採計提敘俸級，兼採例示及概括
      規定，因公務人員俸給法立法說明，已明確指出俸級提敘
      係採列舉規定；故原告之主張，洵屬對法令之誤解，尚不
      可採。
（四）被告並聲明：
   1、原告之訴駁回。
   2、訴訟費用由原告負擔。
四、按公務人員俸給法第17條第1 項規定：「公務人員曾任下列
    年資，如與現任職務職等相當、性質相近且服務成績優良者
    ，得按年核計加級至其所銓敘審定職等之本俸最高級；如尚
    有積餘年資，且其年終（度）考績（成、核）合於或比照合
    於公務人員考績法晉敘俸級之規定，得按年核計加級至其所
    銓敘審定職等之年功俸最高級為止：一、經銓敘部銓敘審定
    有案之年資。二、公營事業機構具公務員身分之年資。三、
    依法令任官有案之軍職年資。四、公立學校之教育人員年資
    。五、公立訓練機構職業訓練師年資。」第2 項規定：「曾
    任政務人員、民選首長、公立專科以上學校教師、公立社會
    教育機構專業人員及公立學術研究機構研究人員年資，如繳
    有成績優良證明文件，得比照前項規定，按年核計加級至其
    所銓敘審定職等之年功俸最高級為止。」第3 項規定：「公
    務人員曾任前二項以外之公務年資，如與現任職務職等相當
    、性質相近且服務成績優良者，得按年核計加級至其所銓敘
    審定職等之本俸最高級為止。」同法施行細則第16條規定：
    「本法第十七條第三項所稱前二項以外之公務年資，指曾任
    下列各款之年資：一、在政府機關（構）、公立學校依聘用
    人員聘用條例、行政院暨所屬機關約僱人員僱用辦法或比照
    上開法規自行訂定並報經上級機關核准之單行規章聘（僱）
    用之年資。二、軍事單位編制內軍聘、軍僱或義務役之年資
    。」
五、經查，原告於86年9 月至88年2 月間，任職彰化少年輔育院
    ，職稱訓導員，擔任駐班管教學生工作，其薪俸比照公立各
    級學校教員敘薪辦法規定支給等情，有台灣彰化少年輔育院
    聘書、服務證明書附卷（原處分卷第30-32 頁）可稽，而該
    職務非屬公務人員俸給法第17條第1 、2 項所規定之職務年
    資等情，亦為兩造所不爭執，原告主張前開年資應有公務人
    員俸給法第17條第3 項規定之適用，故申請提敘俸級，然為
    被告否准，並以前開情詞據為主張，故本件之爭點即在於原
    告前開任職少年輔育院之年資，是否屬公務人員俸給法第17
    條第3 項規定得提敘俸級之年資？經查：
（一）按公務人員俸給法第17條第4 項後段規定：「第1 項…所
      稱性質相近，指公務人員曾任『職務』工作性質與擬任『
      職務』之性質相近。」所稱「職務」，依公務人員任用法
      第3 條第3 款規定，係指分配同一職稱人員所擔任之工作
      及責任；又各機關對組織法規所定之「職務」，應賦予一
      定範圍之工作項目、適當之工作量及明確之工作權責，並
      訂定「職務說明書」，以為該職務人員工作指派及考核之
      依據，且各機關組織法規所定之「職務」，應依「職系說
      明書」歸入適當之職系，列表送銓敘部核備，公務人員任
      用法第7 條、第8 條復定有明文；而所謂「職系」指「包
      括工作性質及所需學識相似之職務」，「職組」指「包括
      工作性質相近之職系」，「職務說明書」指「說明每一職
      務之工作性質及責任之文書」，「職系說明書」則指「說
      明每一職系工作性質之文書」，此觀公務人員任用法第3
      條第4 款、第5 款、第7 款、第8 款之規定自明；由上開
      條文規定可知，職系、職組、職務說明書、職系說明書均
      在說明「職務」之「工作性質」，因此，欲明瞭公務人員
      俸給法第17條規定所稱「性質相近」，本應就職務之職系
      、職組、職務說明書、職系說明書加以判斷認定之。
（二）且因考量曾任職務並非均有職系之規定，考試院依據公務
      人員俸給法第17條第5 項授權訂定之公務人員曾任公務年
      資採計提敘俸級認定辦法第5 條規定，乃區分「曾任職務
      經銓敘部銓敘審定職系者」及「曾任職務並無職系之規定
      者」兩種情形，明訂其曾任公務年資「工作性質相近」之
      認定方式。經核上開認定辦法之規定，係考試院依公務人
      員俸給法第17條第5 項之授權訂定有關「職等相當」「性
      質相近」「服務成績優良年資」等細節性、技術性之事項
      ，乃為執行母法所必要，且無逾越公務人員俸給法第17條
      、公務人員任用法第3 條、第7 條及第8 條規定，與憲法
      第23條尚無牴觸，自無原告所指違反法律保留原則之可言
      。
（三）再按「公務人員曾任下列年資，不予採計提：一、非依
      聘用人員聘用條例、行政院暨所屬機關約僱人員僱用辦法
      聘（僱）用，且亦非比照上開法規自行訂定並報經上級機
      關核准之單行規章聘（僱）用之年資。……」公務人員曾
      任公務年資採計提敘俸級認定辦法第8 條第1 款定有明文
      。此規定係因公務人員俸給法及前開認定辦法有關採計提
      敘俸級之規定，就公務員「曾任年資」，係著重於曾任年
      資於相關法規是否明確規定該等人員之定義、進用條件、
      程序及相關人事事項，故所稱之曾任年資，係指曾任某一
      類人員之年資，而非僅指曾任某一職稱之年資。至於該年
      資得否提敘至年功俸最高級或僅得至本俸最高級，立法修
      正係採「合理區分，適度限縮」之原則，亦即依提敘年資
      之性質加以區分，凡曾經銓敘部銓敘審定，或權責機關（
      構）或學校依法派任、聘任、任官有案之公務年資，得依
      其考績結果提敘俸級至年功俸最高級；至上開以外之年資
      ，僅得依服務成績優良證明文件提敘至本俸最高級。
（四）本件原告所任「少年輔育院訓導員」年資，僅於少年輔育
      院條例第13條有得置訓導員之規定，至於訓導員之定義及
      相關事項並未規定，是以訓導員僅為職稱之規定，無法歸
      類於何類人員；而依93年08月27日修正前之職系說明書規
      定：「司法行政職系：本職系之職務係基於司法行政、法
      院書記官、執達、矯正保護、監獄教化、法院公證、法警
      等知能，對下列工作從事計畫、研究、擬議、審核、督導
      及執行等：(一) 司法行政：含民事、刑事、檢察、監所
      、行政訴訟、公務員懲戒，非訟事件，公設辯護等司法行
      政事務。……( 四) 矯正保護：含少年觀護，保安處分之
      執行，監所行政之教化、作業、衛生、戒護及出獄之保護
      觀察等。……」亦未明文將感化教育機構即少年輔育院訓
      導員列入司法行政職系。而原告受聘時依據之「少年輔育
      院聘任導師訓導員實施要點」（嗣修正為法務部所屬少年
      輔育院聘任導師訓導員技師作業要點）係為法務部自行訂
      定之聘任法規，且未報經上級機關行政院核准，亦未送銓
      敘部核備，故該要點之聘任年資，與其他具有全國一體適
      用性質之人事單行法規，如聘用人員聘用條例、行政院暨
      所屬機關約僱人員僱用辦法，顯有不同。又訓導員之敘薪
      ，依前開法務部要點規定，係參照公立學校教員敘薪辦法
      ，成績考核亦參照公立學校教職員成績考核辦法，是與公
      務人員俸給法及公務人員考績法之規定均有不同，故訓導
      員一職雖有職稱，但其職稱性質應屬何類人員，已有不明
      ，自亦無從續就其職稱而為職務、職組、職系或工作內容
      之比較。故公務人員俸給法施行細則第16條及前開認定辦
      法，就類此無從分類納入採計之年資，認非屬公務人員俸
      給法第17條第3 項之年資，而予以規定，亦難謂逾越母法
      授權範圍，是原告主張前開施行細則及認定辦法第8 條第
      1 款違反法律保留原則，尚難憑採。
（五）從而，被告認定本件系爭年資不符合公務人員俸給法第17
      條第3 項職等相當性質相近之要件，且非屬同法施行細則
      第16條規定之情形，故拒絕採認，自屬有據，原告援引舉
      輕明重原則，未考量提敘俸級前提之年資性質、進用依據
      、類別等因素，是以原告之主張，尚不可採。
六、綜上所述，被告以原處分未同意採計其86年9 月至88年2 月
    曾任彰化少年輔育院訓導員年資提敘俸級，核與公務人員俸
    給法暨其施行細則、公務人員曾任公務年資採計提敘俸級認
    定辦法規定，並無不合，復審決定遞予維持，亦無違誤，故
    原告訴請撤銷復審決定及原處分，並命被告對於原告曾於86
    年9 月18日至88年2 月8 日任職法務部所屬臺灣彰化少年輔
    育院之年資，應作成准予提敘俸級之行政處分，為無理由，
    應予駁回。
七、本件事證已臻明確，兩造其餘攻擊防禦方法及聲明陳述，於
    判決結果無影響，爰不逐一論列，附此敘明。
據上論結，本件原告之訴為無理由，依行政訴訟法第98條第1項
前段，判決如主文。
中    華    民    國    98    年    9     月    17    日
                   臺北高等行政法院第七庭
                             審判長法  官  林樹埔
                                   法  官  蕭忠仁
                                   法  官  劉穎怡
上為正本係照原本作成。
如不服本判決，應於送達後20日內，向本院提出上訴狀並表明上
訴理由，如於本判決宣示後送達前提起上訴者，應於判決送達後
20日內補提上訴理由書（須按他造人數附繕本）。
中    華    民    國    98    年    9     月    17    日
                                   書記官  林苑珍


司法院資訊處製作；財團法人民間司法改革基金會備份。
